【裁判字號】    95,建上,14
【裁判日期】    951219
【裁判案由】    給付工程款等
【裁判全文】
臺灣高等法院民事判決                  95年度建上字第14號
上  訴  人  日商古川電設股份有限公司台北分公司
法定代理人  甲○○○
訴訟代理人  余敏長律師
複 代 理人  吳磺慶律師
被 上 訴人  渤海灣機電有限公司
                        號10樓
法定代理人  丙○○
訴訟代理人  蕭萬龍律師
複 代 理人  張百欣律師
上列當事人間給付工程款事件，上訴人對於中華民國94年12月15
日臺灣臺北地方法院94年度建字第227號第一審判決提起上訴，
本院於95年12月5日言詞辯論終結，判決如下：
    主      文
原判決關於命上訴人給付之金額超過新台幣壹佰零壹萬壹仟捌佰
伍拾陸元本息部分，及該部分假執行之宣告暨訴訟費用之裁判均
廢棄。
上開廢棄部分，被上訴人在第一審之訴及假執行之聲請均駁回。
其餘上訴駁回。
第一、二審訴訟費用由上訴人負擔八分之一，餘由被上訴人負擔
。
    事實及理由
一、被上訴人起訴主張：被上訴人於民國93年3月17日以工程總
    價新台幣（下同）1,950萬元承攬上訴人所承包「宏樹企業
    南崁廠房新建工程」（下稱系爭工程），並簽訂工程合約書
    （下稱系爭工程合約書）。嗣兩造於93年9月6日簽訂協議書
    ，同意自即日起終止承攬合約，並於同年月8日指派有權代
    表至現場結清施作進度及點交作業，並製表交兩造簽認無誤
    ，被上訴人於同年月10日依兩造確認之完工比例表計算上訴
    人應給付被上訴人之總工程款為1,213萬3,930元，扣除上訴
    人已支付之100萬元、169萬元及代償第三人之135萬元工程
    款後，尚欠809萬3,930元，爰依系爭工程合約書第5條及協
    議書第3條約定，求為命上訴人給付809萬3,930元及自支付
    命令送達翌日起算法定遲延利息（原審判決上訴人敗訴，上
    訴人不服提起上訴），並答辯聲明：上訴駁回。
二、上訴人則以：上訴人固與被上訴人簽訂協議書，但被上訴人
    施工進度落後，完工比例表記載之完工比例與實情不符，被
    上訴人據此片面計算工程款為1,213萬3,930元並不實在。又
    因被上訴人施工遲延及施工品質不良，致上訴人另請訴外人
    紘斌企業有限公司（下稱紘斌公司）等及其他臨時點工繼續
    施作完成系爭工程，計支出2,373萬998元，上訴人主張抵銷
    等語，資為抗辯。並上訴聲明：(一)原判決廢棄。(二)被上訴人
    在第一審之訴及其假執行之聲請均駁回。
三、被上訴人主張伊於93年3月17日以工程總價1,950萬元承攬上
    訴人所承包之系爭工程，並簽訂系爭工程合約書，嗣兩造於
    93年9月6日簽訂協議書，同意自即日起終止承攬合約，並於
    同年月8日指派有權代表至現場結清施作進度及點交作業，
    並製表交兩造簽認無誤等情，業據提出系爭工程合約書及協
    議書為證（原審卷32-43頁），且為上訴人所不爭執，自堪
    信為真實。
四、被上訴人另主張依兩造確認之完工比例計算上訴人應給付伊
    之總工程款為1,213萬3,930元，上訴人尚欠工程款809萬3,9
    30元未付等語，為上訴人所否認，並以前開情詞置辯，查：
  (一)系爭工程合約書第3條原約定應於93年9月30日正式完工，惟
    兩造於該完工日期前，另於93年9月6日簽訂協議書，同意即
    日起終止系爭工程合約（第1條），並約定兩造同意派遣有
    權代表人於同年月7日上午8時30分在工程現場，就截至終止
    日為止，被上訴人所提供之工程進度結清點交作業（第2條
    ），並於同年月8日中午前將截至終止日為止所生之工程款
    （包括材料費）列表提交上訴人，兩造應於同年月9日會面
    討論並議定應找補之工程款項（第3條），則被上訴人施作
    完工之比例自應依協議書第2條約定以兩造派遣有權代表人
    在工程現場進行結清點交作業為據。兩造法定代理人依該協
    議書約定，於同年月8日至施工現場，依被上訴人實際施作
    進度，當場製表並經兩造簽名確認無訛，有系爭工程單項進
    度完工比例表可稽（原審卷44頁），且為上訴人所不爭執（
    原審卷51頁），而黑川智司於簽名確認完工比例時係上訴人
    之法定代理人，亦為上訴人所不否認（原審卷51頁），並有
    全球工商服務入口網站查詢資料可稽（原審卷48頁），黑川
    智司既有權代表上訴人，則其偕同被上訴人法定代理人至工
    程現場，雙方依實際施作情形簽名確認被上訴人完工比例之
    結論，自有拘束兩造之效力，不容上訴人事後任意翻異，上
    訴人辯稱伊所確認之完工比例不實云云，並不可採。被上訴
    人雖主張依該完工比例表計算上訴人應給付伊之總工程款為
    1,213萬3,930元云云，並提出工程款明細表為證（原審卷45
    -47頁），惟上訴人辯稱該明細表未經兩造簽名確認，且如
    附表所示之工程項目為該完工比例表所無，被上訴人將之列
    入計算，為無理由等語（本院卷27頁背面）。經查被上訴人
    所提出之上開工程款明細表係其所片面製作計算，並未經兩
    造簽名確認，且其中如附表所示之工程項目並非屬上開完工
    比例表所記載之項目，上訴人將之列入計算工程款，洵屬無
    據；其餘工程項目（即如附表所示以外之工程項目）上訴人
    對之並未爭執，且核與該完工比例表記載相符，則被上訴人
    請求如附表所示工程項目之工程款708萬2,074元部分，應屬
    無據，扣除此部分金額後，被上訴人請求上訴人給付工程款
    505萬1,856元部分（12,133,930元－7,082,074元=5,051,85
    6元），應屬有據。
  (二)上訴人雖又辯稱被上訴人施工遲延及施工品質不良，致伊另
    請紘斌公司等及其他臨時點工繼續施作完成系爭工程，計支
    出2,373萬998元，伊主張抵銷云云，惟為被上訴人所否認。
    查證人乙○○（為上訴人之上包商日商山陽工程技術股份有
    限公司〈下稱山陽公司〉監工人員）固證稱被上訴人有施工
    遲延及施工品質不良情形（本院卷33-34頁），並提出工程
    作業知會單、聯繫單及備忘錄為證（本院卷36-45頁），然
    查上開文件及上訴人所提出之工程作業知會單、聯繫單、備
    忘錄（原審卷80-100頁），均係山陽公司與其上包商日商清
    水營造工程股份有限公司（下稱清水公司）間及山陽公司與
    上訴人間往來之文件，並非兩造間所確認之施工文件，且為
    被上訴人所否認，並無法據以證明被上訴人有何施工遲延及
    施工品質不良之情事；倘被上訴人確有施工遲延及施工品質
    不良情事，上訴人於經山陽公司告知後，理應儘速通知被上
    訴人趕工或修繕瑕疵，然上訴人迄未提出其催告被上訴人趕
    工或修繕瑕疵之具體事證以實其說，且佐以清水公司於93年
    3月18日發予山陽公司之聯繫單記載：「1.為配合建築工程
    進度，於93年1月15日打設電氣接地時，發生事故如下...2.
    因建築工程已完成事務棟單面封模，貴公司須於93年3月19
    日完成事務棟套管預埋，但至現在93年3月18日PM17：00貴
    公司並無進料動作」（原審卷80頁），而兩造係於93年3月
    17日始簽訂系爭工程合約，及山陽公司於93年3月22日發予
    上訴人之工程作業知會單記載：「1.貴公司未派監造人員駐
    場，無法掌握工地現況，每每通知現場應施作部分，皆未能
    如期完成，造成清水建設設備擔當抱怨連連。2.送審型錄依
    兩週前來訪所提，應將管、線材料及型錄送審進度表先行提
    出，以利後續工程進行，但迄今尚未收到任何資料。3.貴公
    司配合工班僅有渤海灣電機進場，該班係為生產設備施工廠
    商，其餘如電氣、給排水等工班應先進場施作，迄今尚未見
    進場... 」（原審卷81頁），以及證人丁○○（被上訴人已
    離職之水電領班）證稱：「93年6月下旬至同年9月初，我在
    工地擔任水電領班，93年6月下旬我進場時，上訴人還無法
    將工廠棟交予我們作水電，被上訴人後來退場，是因為拿不
    到工程款，我在工地時，上訴人並未催告我們工地有遲延之
    情形，我並沒有聽到工程是因為人員不足、工程落後、施工
    不良而解約，上訴人並沒有催告我們土間配管需於7日25日
    完工，7月26日時配管工程都做了，只是未全部完工而已」
    、「上訴人於93年6月下旬有將事務棟交予我施作，我即於6
    月底施作1、2、3、4樓之排水吊管、冷氣空調管、冷氣出風
    口（指送風機）、1樓至頂樓自來水幹管及配管，後來因為
    要退場，所以未將全部工程完成，事務棟所有空調管線都由
    我負責，並均已完成，只是主機未裝，因是要退場的關係，
    致無繼續施作」（本院卷66-67頁），證人戊○○證稱：「9
    3年8月初進場...93 年8月底9月初事務棟部分工程已完成約
    8成，因為兩造有糾紛，所以就退場」、「我在工地施工時
    ，從未有人催告遲延」、「（問：是否曾因人員不足、工程
    落後、施工不良而解約？）沒有人提及此問題。... 我是在
    向被上訴人請款時，被上訴人說他沒有向上訴人拿到錢，有
    帶我到上訴人公司瞭解」（本院卷78-80頁）等情，足見系
    爭工程於上訴人發包予被上訴人施作前即有人員不足及施工
    遲延情事，尚無法逕憑上開證人乙○○之證言及文件遽認被
    上訴人有施工遲延及施工品質不良情事。至上訴人所提出之
    照片（原審卷101-128頁），因影印模糊不清，無法辨識其
    所指瑕疵為何，而上訴人亦自陳該工程現已完工交付業主，
    縱有照片所示初期施工瑕疵情事，顯亦早經修補，否則無法
    續行施工，亦無從據為有利於上訴人之認定。另上訴人提出
    之點工費用明細表及紘斌、國昌、達居水電等公司施工明細
    表（原審卷57頁、本院卷48頁），經核均係上訴人所片面製
    作，已為被上訴人所否認，且上訴人亦無法證明與被上訴人
    施作系爭工程有何關連性，況該點工費用明細表之時間（94
    年8月5日至同年9月7日）係在兩造合意終止系爭工程合約後
    所發生，且被上訴人係請求經上訴人確認完工比例之工程款
    ，上訴人將未完工部分另行發包予紘斌、國昌、達居水電等
    公司而支出之工程款，自不得用以抵銷被上訴人請求已完工
    部分之工程款，是上訴人以上開明細表為抵銷之抗辯，自無
    可採。又上訴人與訴外人皇信鐵工廠於93年7月6日簽訂之工
    程合約書，工程款為97萬3,000元（原審卷58頁），係於兩
    造終止系爭工程合約前即已簽訂，核與被上訴人之施工期間
    有重疊，上訴人亦未能舉證證明此部分工程與被上訴人所施
    作之系爭工程有何關連性，上訴人以該工程合約書之工程款
    97萬3,000元主張抵銷，亦不可採。另上訴人與紘斌公司簽
    訂之工程合約書，工程款為1,193萬9,209元（原審卷59頁）
    ，並無簽約日期，且上訴人亦未能舉證證明此部分工程與被
    上訴人所施作之系爭工程有何關連性，再者，其完工日期為
    93年9月20日，而兩造係於93年9月6日終止工程合約，倘該
    工程合約書係於兩造終止系爭工程合約後所簽訂，即紘斌公
    司於不到半個月時間即應完成高達1,193萬9,209元之工程，
    實無可能，衡情該工程合約書應係上訴人在未與被上訴人終
    止合約前即已與紘斌公司簽訂；況衡情業主不可能將同一工
    程交由兩位承攬人同時進場施作，是上訴人以被上訴人遲誤
    工程為由，致伊額外支付紘斌公司之工程款主張抵銷，亦無
    足採。綜上，上訴人所為此部分之抵銷抗辯，應不可採。
五、綜上所述，被上訴人依兩造確認之完工比例表所得請求上訴
    人給付之工程款為505萬1,856元，扣除上訴人已支付之100
    萬元、169萬元及代償第三人之135萬元工程款，合計404萬
    元後，被上訴人請求上訴人給付工程款101萬1,856元及自支
    付命令送達之翌日即94年5月24日起至清償日止，按年息百
    分之五計算之利息部分，自屬應予准許，逾此部分之請求，
    即屬不應准許。原審就上開應予准許部分，所為上訴人敗訴
    之判決，核無違誤。上訴論旨指摘原判決此部分不當，求予
    廢棄改判，為無理由。至上開不應准許部分，原審所為上訴
    人敗訴之判決，自有未合，上訴論旨指摘原判決此部分不當
    ，求予廢棄改判，為有理由，爰予以廢棄改判如主文第2項
    所示。
六、兩造其餘之攻擊或防禦方法及未經援用之證據，經本院斟酌
    後，認為均不足以影響本判決之結果，自無逐一詳予論駁之
    必要，併此敘明。
七、據上論結，本件上訴為一部有理由，一部無理由，依民事訴
    訟法第450條、第449條第1項、第79條，判決如主文。
中    華    民    國    95    年    12    月    19    日
                    民事第十三庭
                        審判長法  官  陳昆煇
                              法  官  李錦美
                              法  官  陳駿璧
正本係照原本作成。
被上訴人如不服本判決，應於收受送達後20日內向本院提出上訴
書狀，其未表明上訴理由者，應於提出上訴後20日內向本院補提
理由書狀（均須按他造當事人之人數附繕本）上訴時應提出委任
律師或具有律師資格之人之委任狀；委任有律師資格者，另應附
具律師資格證書及釋明委任人與受任人有民事訴訟法第466條之1
第1項但書或第2項（詳附註）所定關係之釋明文書影本。
上訴人不得上訴。
中    華    民    國    95    年    12    月    20    日
                              書記官  黃  愛
附註：
民事訴訟法第466條之1（第1項、第2項）：
對於第二審判決上訴，上訴人應委任律師為訴訟代理人。但上訴
人或其他法定代理人具有律師資格者，不在此限。
上訴人之配偶、三親等內之血親、二親等內之姻親，或上訴人為
法人、中央或地方機關時，其所屬專任人員具有律師資格並經法
院認為適當者，亦得為第三審訴訟代理人。


司法院資訊處製作；財團法人民間司法改革基金會備份。
